臺灣橋頭地方法院刑事判決　
111年度交訴字第10號
公  訴  人  臺灣橋頭地方檢察署檢察官
被      告  蘇柏源


上列被告因公共危險等案件，經檢察官提起公訴（110年度偵字
第9636號），本院判決如下：
    主  文
蘇柏源犯過失傷害罪，處有期徒刑參月，如易科罰金，以新臺幣
壹仟元折算壹日。又犯肇事致人傷害逃逸罪，累犯，處有期徒刑
拾月。
    事  實
一、蘇柏源考領有職業小型車駕駛執照，其於民國110年4月23日
    13時30分許，駕駛車牌號碼0000-00號自用小客車，自高雄
    市鳥松區大埤路與大智路口附近之「仁美歡樂世界」旁路邊
    起駛，欲進入大埤路由西往東方向之慢車道時，本應注意車
    輛起駛前應顯示方向燈，並注意前後左右有無障礙或車輛行
    人，且應讓行進中之車輛行人優先通行，而依當時天候晴、
    日間自然光線、柏油路面乾燥、無缺陷、無障礙物及視距良
    好等情，客觀上並無不能注意之情事，竟疏未注意及此，未
    顯示方向燈並禮讓行進中之車輛優先通行，即貿然起駛進入
    該車道，適有黃柏諺騎乘車牌號碼000-0000號普通重型機車
    ，沿該車道行駛至該處，見狀閃避不及、緊急煞車而失控自
    摔倒地，再與同向由林川祿所騎乘之車牌號碼000-0000號普
    通重型機車發生碰撞，致黃柏諺受有雙側肩膀擦傷、雙側上
    臂擦傷、雙側手肘擦傷、左側手指擦傷、左側手部擦傷、左
    側腕部擦傷、雙側膝部擦傷、左側小腿擦傷、左側踝部擦傷
    等傷害，林川祿亦受有右膝鈍挫傷之傷害（林川祿受傷部分
    ，未據告訴）。詎蘇柏源於肇事後明知黃柏諺、林川祿已受
    有傷害，卻未對2人為任何救護或其他必要措施，亦未留下
    個人資料及任何聯絡方式，即基於肇事逃逸之犯意，逕自駕
    車離開現場，經目擊上情之董韋麟騎乘機車追至前方路口，
    待蘇柏源停等紅燈時，向蘇柏源表示方才有機車騎士因其起
    駛行為而倒地受傷，並要求蘇柏源留在現場，然蘇柏源不予
    理會，仍於綠燈後駕車離開，董韋麟遂記下蘇柏源之車牌號
    碼報請警方處理，始循線查悉上情。
二、案經黃柏諺訴由高雄市政府警察局仁武分局報告臺灣橋頭地
    方檢察署檢察官偵查起訴。
    理  由
壹、程序部分
    按被告以外之人於審判外之言詞或書面陳述，除法律有規定
    者外，不得作為證據；被告以外之人於審判外之陳述，雖不
    符前4條之規定，而經當事人於審判程序同意作為證據，法
    院審酌該言詞陳述或書面陳述作成時之情況，認為適當者，
    亦得為證據，刑事訴訟法第159條第1項、第159條之5第1項
    分別定有明文。本判決所引用被告蘇柏源以外之人於審判外
    之陳述，因檢察官及被告於本院審判程序中均表示同意有證
    據能力（見交訴卷第45頁），本院審酌前開證據資料作成時
    之情況，尚無違法不當及證明力明顯過低之瑕疵，亦認為以
    之作為證據應屬適當，依刑事訴訟法第159條之5第1項規定
    ，均有證據能力。
貳、實體部分
一、認定犯罪事實所憑之證據及理由
    訊據被告固坦承於前揭時、地，駕車自高雄市鳥松區大埤路
    與大智路口附近之「仁美歡樂世界」旁路邊起駛，欲進入大
    埤路由西往東方向之慢車道，且對於告訴人黃柏諺因自摔而
    受有起訴書所載之傷勢乙節亦不爭執，然矢口否認有過失傷
    害及肇事逃逸之犯行，辯稱：我自路邊起駛有打方向燈，我
    不知道有車禍發生，後來在前方路口處有人即董韋麟敲我的
    車窗說我撞到人，但我從後照鏡沒有看到車禍，便以為董韋
    麟是壞人，我就直接開車回家，我沒有過失，本件車禍與我
    無關，我也沒有肇事逃逸云云。經查：
　㈠被告於110年4月23日13時30分許，駕駛車牌號碼0000-00號自
    用小客車，自高雄市鳥松區大埤路與大智路口附近之「仁美
    歡樂世界」旁路邊起駛，進入大埤路由西往東方向之慢車道
    ，適有告訴人騎乘車牌號碼000-0000號普通重型機車，沿該
    車道行駛至該處，見狀閃避不及、緊急煞車而失控自摔倒地
    ，再與同向由林川祿所騎乘之車牌號碼000-0000號普通重型
    機車發生碰撞，致告訴人受有雙側肩膀擦傷、雙側上臂擦傷
    、雙側手肘擦傷、左側手指擦傷、左側手部擦傷、左側腕部
    擦傷、雙側膝部擦傷、左側小腿擦傷、左側踝部擦傷等傷害
    ，林川祿亦受有右膝鈍挫傷之傷害，被告仍駕車離開現場等
    情，業經證人即告訴人於警詢、偵查及本院審理中、證人林
    川祿於警詢時、證人董韋麟於警詢及本院審理中證述明確（
    見警卷第7至22頁，偵卷第24頁，交訴卷第33至40頁），並
    有告訴人及林川祿之長庚醫療財團法人高雄長庚紀念醫院診
    斷證明書、道路交通事故現場圖、道路交通事故談話紀錄表
    、道路交通事故調查報告表（一）、（二）-1、現場及車輛
    採證照片、監視器錄影畫面翻拍照片及光碟等件附卷可稽（
    見警卷第49至59頁、第63至66頁、第71至83頁，偵卷證物存
    放袋），且為被告所不爭執，是此部分事實，堪以認定。 
　㈡過失傷害部分
　⒈證人即告訴人於警詢、偵查及本院審理時到庭證稱：被告是
    在沒有打方向燈的情況下，起步切出來行駛在大埤路慢車道
    ，當時我距離被告車輛剩約2、3公尺，即大約一部機車車身
    之距，我為了閃避而緊急煞車，進而摔車倒地並遭左後方林
    川祿騎乘之機車追撞等語（見警卷第8至9頁，偵卷第24頁，
    交訴卷第38至40頁）。證人董韋麟於警詢及本院審理時證稱
    ：當時我騎在告訴人與林川祿後方，被告的車輛突然從路邊
    起步切入慢車道直行，沒有打方向燈，被告的車速不快但是
    突然切出來，當時告訴人的機車已經快到被告的車輛旁邊，
    可能緊張就緊急煞車倒地，後面林川祿騎乘機車跟著追撞等
    語（見警卷第19至21頁，交訴卷第33至37頁、第40頁）。證
    人林川祿於警詢中證稱：當時被告的車輛原本停在路邊，在
    沒有打方向燈的情況下，突然起步切出來行駛在大埤路慢車
    道，我右前方的告訴人為閃避被告而緊急煞車摔倒，我當下
    也因為被告車輛突然切出來而緊急煞車，但來不及而與告訴
    人的車輛發生碰撞等語（見警卷第13至16頁）。
　⒉細繹前開證人證述內容，其等對於被告未顯示方向燈即貿然
    起駛進入大埤路慢車道，告訴人見狀閃避不及、緊急煞車而
    自摔倒地，再與同向林川祿所騎乘之機車發生碰撞等情均相
    一致。復觀諸道路交通事故現場圖及現場照片（見警卷第53
    頁、第71頁、第75頁），該車道非寬，且常有汽車靠右側路
    邊停放而占用部分慢車道，是倘行駛在該車道之機車為閃避
    突然自路邊起駛之汽車，勢必會往左偏駛，佐以告訴人所騎
    乘機車倒地之刮地痕位置，係由接近車道中央處斜向左邊，
    此見上開現場圖及現場照片即明，可見其確係為閃避突然自
    路邊起駛之汽車而往左偏，於摔車倒地後持續往左側滑行，
    足認前開3位證人之證述可信。且證人3人與被告素不相識、
    亦無怨隙，衡情應無特意構陷被告並故為虛偽陳述之必要，
    又其中告訴人及董韋麟均經本院告以具結義務及偽證處罰，
    命其等朗讀結文後令具結，應無甘冒觸犯偽證罪之風險刻意
    誣陷被告之理，是其等所為證述應堪採信。從而，被告確未
    顯示方向燈及禮讓行進中之車輛優先通行，即貿然起駛進入
    大埤路慢車道，致告訴人閃避不及而自摔倒地。被告辯稱有
    打方向燈云云，顯屬無據。
　⒊按汽車起駛前應顯示方向燈，注意前後左右有無障礙或車輛
    行人，並應讓行進中之車輛行人優先通行，道路交通安全規
    則第89條第1項第7款定有明文。經查，被告考領有職業小型
    車駕駛執照，有證號查詢汽車駕駛人資料在卷可佐（見警卷
    第33頁），其對於上開行車規定應知之甚詳，參以案發當時
    天候晴、日間自然光線、柏油路面乾燥、無缺陷、無障礙物
    及視距良好等情，有道路交通事故調查表（一）及現場照片
    可憑（見警卷第63頁、第71至73頁），是案發時客觀上並無
    不能注意之情事，依被告之智識、能力亦無不能注意之情形
    ，然其未顯示方向燈、疏未注意禮讓行進中之車輛優先通行
    即貿然起駛，致告訴人閃避不及而肇致本件交通事故，被告
    之駕駛行為顯有過失甚明。而告訴人因本次車禍受有前揭傷
    害，是被告之過失行為與告訴人所受之前揭傷害結果間具有
    相當因果關係，至為顯明。
  ㈢肇事逃逸部分
　⒈按刑法第185條之4肇事致人死傷逃逸罪之立法目的乃在維護
    交通安全，加強救護，俾減少被害人死傷，促使駕駛人於肇
    事後，能對被害人即時救護，並避免事故現場零亂造成更多
    之傷亡，規範肇事人有留置現場等待或協助救護，並確認被
    害人已經獲得救護、或無隱瞞而讓被害人、執法人員或其他
    相關人員得知其真實身分、或得被害人同意後，始得離去，
    方符合上開肇事致人死傷逃逸罪之立法目的（最高法院107
    年度台上字第2371號、108年度台上字第3144號判決意旨可
    資參照）。
　⒉依前揭證人證述及告訴人之機車刮地痕位置，告訴人見被告
    自路邊起駛時兩車已非常接近，僅約一部機車車身之距離，
    則被告應能目睹告訴人因閃避不及而自摔，又遭林川祿所騎
    乘機車追撞之情。此外，告訴人、林川祿於摔車倒地後之刮
    地痕分別約長達12.4公尺、6.6公尺，有道路交通事故現場
    圖在卷可佐（見警卷第53頁），其等於機車倒地後應有明顯
    刮地聲響，且被告自路邊起步之車速非快，衡情應能聽聞起
    步後同向後方機車倒地之刮地聲，同時自汽車後照鏡看見二
    部機車碰撞倒地之情況，因而知悉發生本件車禍，惟被告卻
    未留在現場處理，而逕自駕車離開，因認其有肇事逃逸之故
    意。
　⒊又證人董韋麟於警詢及本院審理時證稱：我看告訴人及林川
    祿因被告突然自路邊起駛而倒地受傷後，被告沒有停下來處
    理，我就追上去在下一個路口停等紅燈時，跟被告說他害兩
    部機車發生車禍，但被告回答說他沒有跟機車發生碰撞，車
    禍與他無關，等綠燈時被告就離開了，後來我將被告的車牌
    號碼提供給警方等語（見警卷第19至21頁，交訴卷第33至37
    頁、第40頁）。核與被告自承：我起駛後，往前行駛過了兩
    個路口，有1位機車騎士即董韋麟來跟我說有發生車禍，說
    我撞到人等語相符（見警卷第4頁，偵卷第24頁，審交訴卷
    第61頁）。縱使被告未能在第一時間查悉發生車禍，至遲於
    董韋麟追上並告知發生車禍時，即知悉本件車禍之發生與其
    可能有關，主觀上已有肇事之認識，倘其當下未能確認肇事
    責任，亦應返回現場查看，並視情況報警或協助叫救護車，
    然其卻未回到現場確認、對傷者採取救護或其他必要措施，
    亦未報警、叫救護車或提供任何個人資料、聯絡方式使傷者
    得以知其真實身分，仍逕自駕車離開，益徵其具有肇事逃逸
    之故意甚明。
  ㈣綜上所述，被告前開所辯，均無足採。本案事證明確，被告
    犯行洵堪認定，應依法論科。
二、論罪科刑
　㈠按行為後法律有變更者，適用行為時之法律。但行為後之法
    律有利於行為人者，適用最有利於行為人之法律，刑法第2
    條第1項定有明文。本案被告行為後，刑法第185條之4業經
    修正，並經總統於110年5月28日以華總一義字第1100005024
    1 號令公布，自同年月30日生效。修正前刑法第185條之4規
    定：「駕駛動力交通工具肇事，致人死傷而逃逸者，處1年
    以上7年以下有期徒刑。」修正後則規定：「（第一項）駕
    駛動力交通工具發生交通事故，致人傷害而逃逸者，處6月
    以上5年以下有期徒刑；致人於死或重傷而逃逸者，處1年以
    上7年以下有期徒刑。（第二項）犯前項之罪，駕駛人於發
    生交通事故致人死傷係無過失者，減輕或免除其刑。」依修
    正前規定，不分行為人（駕駛人）之犯罪情節輕重，其法定
    刑一律為「1年以上7年以下有期徒刑」；修正後則按犯罪情
    節輕重，如行為人致人受輕傷而逃逸者「處6月以上5年以下
    有期徒刑」，若致人於死或重傷而逃逸者「處1年以上7年以
    下有期徒刑」，而行為人於發生交通事故致人死傷係無過失
    者，則可減輕或免除其刑。因本案告訴人、林川祿所受傷害
    並非重傷，是經比較新舊法之結果，以修正後之規定較有利
    於被告，依刑法第2條第1項但書規定，應適用修正後之刑法
    第185條之4規定論處。
　㈡是核被告所為，係犯刑法第284條前段之過失傷害罪，及修正
    後刑法第185條之4第1項前段之肇事致人傷害逃逸罪。按刑
    法第185條之4肇事逃逸罪名既經立法者置於刑法公共危險罪
    章之列，顯見其偏重於社會公共安全法益之保護，而與重在
    保護個人生命、身體安全之遺棄罪迥然有別，自不能以受傷
    或死亡人數之多寡計算罪數。是以縱令駕車肇事導致數人成
    傷，且未經救援即擅自逃逸，其所侵害者仍屬單一社會法益
    ，而無依刑法第55條前段論以一行為觸犯數罪名之想像競合
    犯裁判上一罪關係可言。是本件被告雖駕車肇事致告訴人、
    林川祿成傷而逃逸，依前揭說明，就其所犯肇事逃逸罪，應
    不論以想像競合犯。又本件交通事故之發生，乃肇因於被告
    之疏失，其過失責任甚為明確，自無修正後刑法第185條之4
    第2項可減免其刑規定之適用。被告所犯上開2罪間犯意各別
    ，行為互殊，應予分論併罰。
　㈢查被告前因不能安全駕駛之公共危險案件，經臺灣屏東地方
    法院以106年度交簡字第2945號判決判處有期徒刑4月確定，
    嗣於107年6月15日易科罰金執行完畢等情，有臺灣高等法院
    被告前案紀錄表在卷可佐（見交訴卷第53至54頁），被告於
    有期徒刑執行完畢後，5年以內故意再犯本案肇事致人傷害
    逃逸罪係有期徒刑以上之罪，為累犯。而司法院大法官會議
    釋字第775號解釋，依解釋文及理由之意旨，係指構成累犯
    者，不分情節，一律加重最低本刑，於不符合刑法第59條所
    定要件之情形下，致生行為人所受之刑罰超過其所應負擔罪
    責之個案，不符罪刑相當原則、比例原則。於此範圍內，在
    修正前，為避免發生上述罪刑不相當之情形，法院就該個案
    應裁量是否加重最低本刑；依此，該解釋係指個案應量處最
    低法定刑、又無法適用刑法第59條在內減輕規定之情形，法
    院應依此解釋意旨裁量不予加重最低本刑（最高法院108年
    度台上字第338號判決意旨可資參照）。本院審酌被告未因
    前案之刑罰而記取教訓，可見其對於刑罰反應力薄弱，再衡
    酌其前案所處徒刑及執行之方式，暨前案執行完畢日距離本
    案犯罪之時間等情狀後，認並無前揭解釋文所載致行為人所
    受刑罰超過其所應負擔罪責之情事，故本案被告所犯肇事致
    人傷害逃逸罪，應依刑法第47條第1項規定，加重其刑。
　㈣爰審酌被告駕駛自用小客車上路，未能確實遵守交通安全規
    則以保護其他用路人之生命、身體安全，因而肇生本案車禍
    ，復未留在肇事現場對傷者為適當處理或救護措施，亦未等
    待警方前往處理事故以釐清責任，即逕自駕駛自用小客車逃
    離現場，缺乏尊重用路人生命安全之觀念，並有礙檢警對肇
    事者身分之追查，所為實有不該；且被告犯後均否認犯行，
    迄未與告訴人達成和解，彌補所造成之損害；再參酌告訴人
    所受傷勢、被告本案犯罪動機、手段及交通事故發生之時間
    、地點與其逃逸對傷者所生之危險，兼酌被告除前開構成累
    犯之前案紀錄外，另有賭博案件經論罪科刑之前案紀錄，有
    臺灣高等法院被告前案紀錄表附卷可佐（見交訴卷第53至54
    頁）；暨被告到庭自陳高職肄業之智識程度、從事服務業、
    每月收入約新臺幣38,000元、獨自居住、家庭狀況尚可之經
    濟生活狀況（見交訴卷第46頁）等一切情狀，分別量處如主
    文所示之刑，並就過失傷害部分諭知如易科罰金之折算標準
    。
據上論斷，應依刑事訴訟法第299條第1項前段，判決如主文。
本案經檢察官靳隆坤提起公訴，檢察官林世勛到庭執行職務。
中　　華　　民　　國　　111 　年　　4 　　月　　22　　日
                  刑事第二庭  審判長法　官  黃右萱
　　　　　　　　　                  法  官  楊凱婷
　　　　　　　　　                  法  官  李怡靜
以上正本證明與原本無異。
如不服本判決應於收受判決後20日內向本院提出上訴書狀，並應
敘述具體理由。其未敘述上訴理由者，應於上訴期間屆滿後20 
日內向本院補提理由書 (均須按他造當事人之人數附繕本)「切
勿逕送上級法院」。
中　　華　　民　　國　　111 　年　　4 　　月　　22　　日
                                    書記官  楊芷心

附錄本案論罪科刑法條：
刑法第185條之4
駕駛動力交通工具發生交通事故，致人傷害而逃逸者，處六月以
上五年以下有期徒刑；致人於死或重傷而逃逸者，處一年以上七
年以下有期徒刑。
犯前項之罪，駕駛人於發生交通事故致人死傷係無過失者，減輕
或免除其刑。

刑法第284條
因過失傷害人者，處一年以下有期徒刑、拘役或十萬元以下罰金
；致重傷者，處三年以下有期徒刑、拘役或三十萬元以下罰金。